ACORDAO-COMPLETO-2544030

ACÓRDÃO 1725/2022 ATA 29/2022 - PLENÁRIO

VISTOS, relatados e discutidos estes autos de embargos de declaração opostos pelo Sr. Maurício Hasenclever Borges ao Acórdão 992/2022-TCU-Plenário, por meio do qual foram apreciados recursos de reconsideração dos responsáveis contra o Acórdão 1929/2019-TCU-Plenário, que julgou o mérito deste processo de tomada de contas especial, constituído em virtude de indício de superfaturamento apurado nas obras de implantação e conservação do trecho paraense da BR-163, executadas de 1997 a 2008, 
ACORDAM os Ministros do Tribunal de Contas da União, reunidos em sessão do Plenário, ante as razões expostas pelo relator, em: 
9.1. conhecer dos embargos de declaração, uma vez preenchidos os requisitos de admissibilidade previstos nos artigos 32, inciso II, e 34, caput e § 1º, da Lei 8.443/1992, para, no mérito, rejeitá-los, mantendo inalterada a decisão recorrida;
9.2. dar ciência desta deliberação ao embargante.

Embargos de declaração opostos em face de acórdão por meio do qual foram apreciados recursos de reconsideração dos responsáveis contra acórdão que julgou tomada de contas especial constituída em virtude de indício de superfaturamento apurado nas obras de implantação e conservação do trecho paraense da BR-163.

Departamento Nacional de Infraestrutura de Transportes.

3. Interessados/Responsáveis/Recorrentes:
3.1. Responsáveis: Andrade Gutierrez Engenharia S.A. (17.262.213/0001-94); Consórcio Construtor BR-163 (02.870.297/0001-71); Construtora Norberto Odebrecht S.A. (15.102.288/0001-82); Construtora Queiroz Galvão S.A. (33.412.792/0001-60); Estacon Engenharia S.A. (04.946.406/0001-12); Francisco Augusto Pereira Desideri (XXX.929.347-XX); Hideraldo Luiz Caron (XXX.497.930-XX); Luís Munhoz Prosel Junior (XXX.516.676-XX); Maurício Hasenclever Borges (XXX.996.756-XX); Roberto Borges Furtado da Silva (XXX.589.751-XX); Rogério Gonzales Alves (XXX.259.397-XX).
3.2. Recorrente: Maurício Hasenclever Borges (XXX.996.756-XX).

Augusto Nardes.

13.1. Ministros presentes: Bruno Dantas (na Presidência), Benjamin Zymler (Relator), Augusto Nardes e Jorge Oliveira.
13.2. Ministro que alegou impedimento na Sessão: Augusto Nardes.
13.3. Ministros-Substitutos convocados: Augusto Sherman Cavalcanti, Marcos Bemquerer Costa e André Luís de Carvalho.
13.4. Ministro-Substituto presente: Weder de Oliveira.

ACORDAO-COMPLETO-2545705

Acórdão 1828/2022 - Plenário

ROBERTO BORGES FURTADO DA SILVA

Francisco Augusto Pereira Desideri

ANDRADE GUTIERREZ ENGENHARIA S.A ÁLYA CONSTRUTORA S/A

BENJAMIN ZYMLER

Ministro Benjamin Zymler.

Trata-se de embargos de declaração opostos pelo Sr. Maurício Hasenclever Borges ao Acórdão 992/2022-TCU-Plenário, por meio do qual foram apreciados recursos de reconsideração dos responsáveis contra o Acórdão 1929/2019-TCU-Plenário, que julgou o mérito deste processo de tomada de contas especial, constituído em virtude de indício de superfaturamento apurado nas obras de implantação e conservação do trecho paraense da BR-163, executadas de 1997 a 2008.
No ano de 1989, o então Departamento Nacional de Estradas de Rodagem (DNER) e a Secretaria Executiva de Transportes do Estado do Pará (Setran) firmaram o convênio PG-015/89, por meio do qual o concedente transferiu recursos ao convenente para serem aplicados em obras num trecho de 698,5 km de extensão da BR163, entre a divisa dos Estados do Pará e Mato Grosso e o entroncamento com a BR230/PA.
Por meio da Concorrência 019/90, a Setran licitou quatro trechos da BR-163, resultando nos Contratos AJUR 55/91 (Lote 1) , AJUR 56/91 (Lote 02) , AJUR 57/91 (Lote 3) e AJUR 04/91 (Lote 4) , celebrados, respectivamente, com as empresas Construtora Norberto Odebrecht S.A., Estacon Engenharia S.A., Construtora Andrade Gutierrez S.A. e Construtora Queiroz Galvão S.A. 
Em 25/11/1997, os referidos ajustes, totalizando R$ 220.464.302,93 (duzentos e vinte milhões quatrocentos e sessenta e quatro mil trezentos e dois reais noventa e três centavos) , foram transferidos ao extinto Departamento Nacional de Estradas de Rodagem (DNER) , por intermédio dos respectivos Termos de Cessão ou Sub-rogação PG-209/97, PG-210/97, PG-211/97 e PG212/97, conforme detalhado na tabela a seguir:
Tabela 1 - Contratos de sub-rogação firmados com o DNER.
	Contratada
	Contrato
	Objeto
	Valor (R$) 

	Construtora Norberto Odebrecht S.A.
	PG-211/97-00
	Pavimentação de 172 km em areia-asfalto usinado a quente no lote 1 da BR-163.
	41.634.305,69

	Estacon Engenharia S.A.
	PG-212/97-00
	Pavimentação de 199,5 km em areia-asfalto usinado a quente no lote 2 da BR-163.
	68.312.716,24

	Construtora Andrade Gutierrez S.A.
	PG-210/97-00
	Pavimentação de 163,5 km em concreto betuminoso usinado a quente no lote 3 da BR-163.
	54.116.485,96

	Construtora Queiroz Galvão S.A.
	PG-209/97-00
	Pavimentação de 163,5 km em concreto betuminoso usinado a quente no lote 4 da BR-163.
	56.400.795,04

				220.464.302,93

Cerca de três anos depois, as contratadas formaram o Consórcio Construtor BR-163 e celebraram com a autarquia federal o Contrato PG 225/2000, em substituição aos quatro ajustes firmados anteriormente.
Essa última avença foi fiscalizada pelo Tribunal de Contas da União no âmbito do Fiscobras/2008 (TC Processo 015.010/2008-9) , processo em que foram apontados indícios de superfaturamento nas obras, decorrente do sobrepreço de itens de serviço do empreendimento. Tal fato ensejou a expedição de medida cautelar em 11/9/2008, determinando ao Dnit, órgão sucessor do DNER, a retenção de pagamentos. 
Logo em seguida, em 30/9/2008, o ajuste foi rescindido pela referida autarquia, tendo em vista que a conclusão do projeto executivo, ocorrida em 2006, evidenciou significativa desvantagem de sua manutenção. O orçamento obtido para o contrato foi de R$ 664.806.009,77, enquanto a estimativa de preços com base no Sicro era de R$ 334.503.211,28.
O Acórdão 2440/2008-TCU-Plenário, de relatoria do Ministro Ubiratan Aguiar, embora tenha registrado a rescisão do mencionado ajuste, manteve os termos da medida cautelar vigente, bem como informou à Comissão Mista de Planos, Orçamentos Públicos e Fiscalização do Congresso Nacional que o bloqueio orçamentário das obras de construção da BR-163/PA tornou-se desnecessário após a rescisão do Contrato PG 225/2000.
Cabe fazer um parêntesis para frisar que, no exercício de 2003, o Dnit publicou o Edital de Concorrência 228/2003, destinado a contratar os serviços de conservação e recuperação da BR 163/PA. No entanto, em fevereiro de 2005, em atendimento à solicitação do consórcio construtor, a autarquia revogou a licitação, sob o argumento de que haveria superposição entre os objetos do certame licitatório e do Contrato PG 225/2000. 
Na ocasião, os quantitativos de restauração e conservação do Contrato PG 225/2000 já se encontravam inteiramente esgotados e tais serviços eram pagos com verbas destinadas aos itens contratuais de construção. Para superar tal óbice, o Dnit celebrou aditivo contratual, transferindo parte dos serviços de construção para as atividades de conservação da rodovia. Não havia, pois, o alegado impedimento para prosseguimento do certame, porque os itens de serviços de restauração e conservação da rodovia haviam sido consumidos nos 15 anos em que vigoravam aqueles contratos. 
Além disso, a medida foi apontada como danosa ao Erário, haja vista que, na ocasião, os preços praticados pelo consórcio superavam, em 83%, os valores registrados no Sicro para os mesmos serviços. Tal decisão impôs, à época das medições, suposto prejuízo de R$ 4,2 milhões ao Erário, montante este que só não foi superior porque a medida cautelar concedida pelo então relator, Ministro Ubiratan Aguiar, evitou o pagamento de R$ 15,7 milhões ao contratado.
Após a quantificação do débito, conduzida no âmbito do TC Processo 015.010/2008-9, o Acórdão 1193/2011-TCU-Plenário, de relatoria do Ministro Walton Alencar Rodrigues, determinou a constituição deste processo de tomada de contas especial e a citação dos responsáveis, bem como manteve os efeitos da cautelar referendada pelo Acórdão 2440/2008-TCU-Plenário. 
O Sr. Maurício Hasenclever Borges, ex-dirigente do DNER, e as quatro construtoras foram citados em razão da celebração dos contratos de 1997, que resultaram nos superfaturamentos apurados no período de 1997 a 2000. Segundo a decisão de mérito desta TCE, a assinatura dos Contratos PG-209/1997, PG-210/1997, PG211/1997 e PG-212/1997 teria se dado sem nenhum tipo de análise sobre a real vantagem da sub-rogação dos referidos ajustes em alternativa à realização de uma nova licitação, ou, ainda, a repactuação dos valores que haviam sido contratados no âmbito do certame realizado pela Setran/PA.
Por seu turno, os Srs. Roberto Borges Furtado da Silva (então Chefe do Serviço de Construção e Pavimentação do DNER) , Francisco Augusto Pereira Desideri (como Chefe da Divisão de Construção do DNER) e Rogério Gonzales Alves (Diretor Substituto de Engenharia Rodoviária do DNER à época dos fatos) foram citados em solidariedade com as empresas componentes do Consórcio Construtor da BR-163, em razão do débito apurado no período de 2000 a 2003, pois teriam analisado e sugerido a aprovação da planilha de preços enviada pelo consórcio e que fundamentaria o Contrato 225/2000. 
Por fim, os Srs. Luis Munhoz Prosel Júnior, então ocupante do cargo de Coordenador-Geral de Construção Rodoviária, e Hideraldo Luiz Caron, na condição de Diretor de Infraestrutura Terrestre, foram citados em solidariedade com as empresas componentes do Consórcio Construtor da BR-163 pelo débito decorrente da revogação do edital de licitação 228/2003, dando causa ao prosseguimento da execução do Contrato PG 225/2000, com superfaturamento, de 2003 a 2008. 
Segundo o relator a quo, o eminente Ministro Walton Alencar Rodrigues, a revogação do Edital 228/2003 ocorreu em atendimento à solicitação do consórcio executor, sob o argumento de que haveria superposição entre os objetos do certame e do Contrato PG 225/2000. No entanto, não haveria impedimento para prosseguimento da nova licitação, porque os quantitativos de serviços de restauração e conservação do referido ajuste haviam sido integralmente consumidos e vinham sendo pagos com verba de construção. 
Além disso, logo após a revogação do certame licitatório, o Contrato 225/2000 foi aditivado para remanejamento das verbas. Assim, o relator da decisão recorrida considerou que os responsáveis procederam sem avaliar a economicidade do contrato frente ao edital a ser revogado e aos valores constantes dos referenciais públicos. 
Em linhas gerais, os percentuais de superfaturamento observados nos ajustes em apreciação foram os indicados na tabela a seguir, conforme relatório que embasou o Acórdão 1929/2019-TCU-Plenário:
Tabela 2 - Percentuais de superfaturamento. 
	Contrato/Período de Execução
	Superfaturamento apontado

	209/1997 - Sem considerar a 34ª medição
	52,62%

	210/1997
	66,47%

	211/1997
	63,64%

	212/1997
	64,86%

	225/2000 - 2000 a 2002
	45,37%

	225/2000 - 2003 a 2008 - Somente até a 55ª medição
	8,02%

O Acórdão 1929/2019-TCU-Plenário, além de julgar irregulares as contas dos agentes elencados acima, imputou os seguintes débitos atualizados (até o dia 24/6/2019) a cada grupo de responsáveis solidários:
	Contrato
	Débito Atualizado 
	Responsáveis Solidários

	Contrato PG 209/1997
	R$ 4.814.992,30
	Maurício Hasenclever Borges
Construtora Queiroz Galvão S.A.

	Contrato PG 210/1997
	R$ 5.737.672,39
	Maurício Hasenclever Borges
Construtora Andrade Gutierrez S.A.

	Contrato PG 211/1997
	R$ 47.260.992,11
	Maurício Hasenclever Borges
Construtora Norberto Odebrecht S.A.

	Contrato PG 212/1997
	R$ 5.917.176,04
	Maurício Hasenclever Borges
Estacon Engenharia S.A.

	Contrato PG 225/2000 (22/12/2000 a 24/6/2004) 
	R$ 39.402.901,78
	Roberto Borges Furtado Silva
Francisco Augusto Pereira Desideri
Rogério Gonzales Alves
empresas integrantes do Consórcio Construtor da BR 163

	Contrato PG 225/2000 (28/12/2005 a 14/8/2008) 
	R$ 4.952.878,54
	Luiz Munhoz Prosel Júnior
Hideraldo Luiz Caron
empresas integrantes do Consórcio Construtor da BR 163

Outrossim, o Acórdão 1929/2019-TCU-Plenário aplicou as seguintes multas, com fundamento no art. 57 da Lei 8.443/1992:
	Responsável
	Valor (R$) 

	Maurício Hasenclever Borges
	22.746.166,57

	Roberto Borges Furtado Silva
	7.251.594,39

	Francisco Augusto Pereira Desideri
	7.251.594,39

	Rogério Gonzales Alves
	7.251.594,39

	Luiz Munhoz Prosel Júnior
	1.330.191,90

	Hideraldo Luiz Caron
	1.330.191,90

	Construtora Queiroz Galvão S.A.
	9.544.784,75

	Construtora Andrade Gutierrez S.A.
	9.729.320,77

	Construtora Norberto Odebrecht S.A.
	27.033.984,71

	Estacon Engenharia S.A.
	9.765.221,50

Ao Acórdão 1929/2019-TCU-Plenário, foram opostos embargos de declaração, os quais foram conhecidos e rejeitados pelos Acórdão 3044/2019-TCU-Plenário e 755/2020-Plenário.
Irresignados com o referido desfecho processual, os responsáveis interpuseram recursos de reconsideração que foram apreciados pelo Acórdão 992/2022-TCU-Plenário, que negou provimento aos apelos.
Posteriormente, o Acórdão 1500/2022-TCU-Plenário rejeitou os embargos de declaração opostos pelas quatro construtoras elencadas acima, bem como pelos Srs. Roberto Borges Furtado da Silva, Luiz Munhoz Prosel Júnior e Hideraldo Luiz Caron.
O Sr. Maurício Hasenclever Borges também opôs embargos declaratórios ao Acórdão 992/2022-TCU-Plenário, carreando as seguintes alegações em seu recurso (peça 420) :
0. o TCU não teria se posicionado a respeito da prescrição intercorrente quinquenal que envolve a matéria;
0. muito embora seja uma legislação recente, o TCU se manteve em silêncio a respeito das alterações promovidas pela Lei 14.230/2021 na Lei de Improbidade Administrativa; e
0. o embargante é pessoa idosa, estando próxima de completar 80 anos, e recebe aposentadoria paga pelo INSS, com os seus vencimentos de aposentado comprometidos com empréstimos consignados.
Com base em suas alegações, o embargante formulou os seguintes pedidos, in verbis:
"Diante do exposto, requer a Vossa Excelência o conhecimento do presente recurso e o deferimento liminar da tutela antecipada, com autoriza o artigo 1.019, I do Código de Processo Civil, tomando como emprestada as disposições expressas na legislação de ritos, no sentido de sobrestar o processo de cobrança posta, mediante decisão aclaratória que deverá ser proferida nesse processo de contencioso administrativo, como decorrência de título que perdeu a sua força de exigibilidade, em razão da profunda alteração do ordenamento jurídico aplicável ao caso concreto, considerando ainda os fatos e os motivos alegados. 
Requer ainda que seja reformada a decisão proferida pelo Eminente julgador de base, a fim de que os efeitos dos artigos da legislação ab-rogada sejam cessados e a cobrança derivada de condenação do Tribunal de Contas da União - TCU, tomando como emprestados os argumentos posto."
	É o Relatório.

Guilherme Gonçalves Martin (42989/OAB-DF) e Elísio de Azevedo Freitas (18.596/OAB-DF), representando Hideraldo Luiz Caron; Igor Barbosa Faria (40.354/OAB-DF), Terence Zveiter (11717/OAB-DF) e outros, representando Roberto Borges Furtado da Silva; Alexandre Aroeira Salles (28.108/OAB-DF), Patrícia Guercio Teixeira Delage (90.459/OAB-MG) e outros, representando Consórcio Construtor BR-163; Alexandre Aroeira Salles (28.108/OAB-DF), Patrícia Guercio Teixeira Delage (90.459/OAB-MG) e outros, representando Construtora Norberto Odebrecht S.A; Pedro Eloi Soares (1586-A/OAB-DF), Karine Alves de Lima e outros, representando Maurício Hasenclever Borges; Alexandre Aroeira Salles (28.108/OAB-DF), Patrícia Guercio Teixeira Delage (90.459/OAB-MG) e outros, representando Construtora Queiroz Galvão S.A.; Guilherme Gonçalves Martin (42989/OAB-DF) e Elísio de Azevedo Freitas (18.596/OAB-DF), representando Luís Munhoz Prosel Junior; Alexandre Aroeira Salles (28.108/OAB-DF), Patrícia Guercio Teixeira Delage (90.459/OAB-MG) e outros, representando Andrade Gutierrez Engenharia S.A.; Alexandre Aroeira Salles (28.108/OAB-DF), Patrícia Guercio Teixeira Delage (90.459/OAB-MG) e outros, representando Estacon Engenharia S.A.

Subprocurador-Geral Paulo Soares Bugarin.

TOMADA DE CONTAS ESPECIAL. DNER. OBRAS BR-163/PA. SUB-ROGAÇÃO DE CONTRATOS DO ESTADO DO PARÁ COM POSTERIOR UNIFICAÇÃO DOS AJUSTES. SOBREPREÇO. SUPERFATURAMENTO. CAUTELAR PARA SUSPENSÃO DOS PAGAMENTOS. CITAÇÃO. CONTAS IRREGULARES. DÉBITO. MULTAS. Recursos de reconsideração. Conhecimento. Superfaturamento evidenciado. negativa de provimento aos recursos. Comunicações. embargos de declaração. conhecimento. ausência de obscuridade, contradição ou omissão na decisão recorrida. tentativa de rediscutir o mérito. rejeição. NOVOS EMBARGOS DE DECLARAÇÃO. CONHECIMENTO. REJEIÇÃO.

TOMADA DE CONTAS ESPECIAL (TCE)

Secretaria de Recursos (Serur); Secretaria de Fiscalização de Infraestrutura Rodoviária e de Aviação Civil (SeinfraRod).

Em apreciação embargos de declaração opostos pelo Sr. Maurício Hasenclever Borges ao Acórdão 992/2022-TCU-Plenário, por meio do qual foram apreciados recursos de reconsideração dos responsáveis arrolados nos autos contra o Acórdão 1929/2019-TCU-Plenário, que julgou irregulares as contas do embargante e dos demais responsáveis, condenando-os ao pagamento do débito solidário e da multa capitulada no art. 57 da Lei 8.443/1992. 
Consoante exposto no relatório que fundamenta esta deliberação, os autos trataram originalmente de tomada de contas especial  instaurada por força do Acórdão 1193/2011-TCU-Plenário, em razão dos indícios de superfaturamento observados nas obras de implantação e conservação do trecho paraense da BR-163, executadas de 1997 a 2008.
O Acórdão 1929/2019-TCU-Plenário julgou irregulares as contas dos agentes elencados na tabela a seguir, imputando-lhes os seguintes débitos (valores atualizados até o dia 24/6/2019) :
	Contrato
	Débito Atualizado 
	Responsáveis Solidários

	Contrato PG 209/1997
	R$ 4.814.992,30
	Maurício Hasenclever Borges
Construtora Queiroz Galvão S.A.

	Contrato PG 210/1997
	R$ 5.737.672,39
	Maurício Hasenclever Borges
Construtora Andrade Gutierrez S.A.

	Contrato PG 211/1997
	R$ 47.260.992,11
	Maurício Hasenclever Borges
Construtora Norberto Odebrecht S.A.

	Contrato PG 212/1997
	R$ 5.917.176,04
	Maurício Hasenclever Borges
Estacon Engenharia S.A.

	Contrato PG 225/2000 (22/12/2000 a 24/6/2004) 
	R$ 39.402.901,78
	Roberto Borges Furtado Silva
Francisco Augusto Pereira Desideri
Rogério Gonzales Alves
empresas integrantes do Consórcio Construtor da BR 163

	Contrato PG 225/2000 (28/12/2005 a 14/8/2008) 
	R$ 4.952.878,54
	Luiz Munhoz Prosel Júnior
Hideraldo Luiz Caron
empresas integrantes do Consórcio Construtor da BR 163

Além disso, o mencionado decisum aplicou as seguintes multas, com fundamento no art. 57 da Lei 8.443/1992:
	Responsável
	Valor (R$) 

	Maurício Hasenclever Borges
	22.746.166,57

	Roberto Borges Furtado Silva
	7.251.594,39

	Francisco Augusto Pereira Desideri
	7.251.594,39

	Rogério Gonzales Alves
	7.251.594,39

	Luiz Munhoz Prosel Júnior
	1.330.191,90

	Hideraldo Luiz Caron
	1.330.191,90

	Construtora Queiroz Galvão S.A.
	9.544.784,75

	Construtora Andrade Gutierrez S.A.
	9.729.320,77

	Construtora Norberto Odebrecht S.A.
	27.033.984,71

	Estacon Engenharia S.A.
	9.765.221,50

No que interessa para a apreciação dos embargos opostos pelo Sr. Maurício Hasenclever Borges, ex-dirigente do DNER, tal agente foi citado solidariamente com as quatro construtoras em razão da celebração dos contratos de 1997, que resultaram nos superfaturamentos apurados no período de 1997 a 2000. Segundo a decisão de mérito desta TCE, a assinatura dos Contratos PG-209/1997, PG-210/1997, PG211/1997 e PG-212/1997 teria se dado sem nenhum tipo de análise sobre a real vantagem da sub-rogação dos referidos ajustes em alternativa à realização de uma nova licitação, ou, ainda, a repactuação dos valores que haviam sido contratados no âmbito do certame realizado pela Setran/PA. 
Por intermédio do Acórdão 992/2022-TCU-Plenário, o TCU negou provimento ao recurso de reconsideração interposto pelo ora embargante e demais recorrentes em face do Acórdão 1929/2019-TCU-Plenário.
Posteriormente, o Acórdão 1500/2022-TCU-Plenário rejeitou os embargos de declaração opostos pelas quatro construtoras elencadas acima, bem como pelos Srs. Roberto Borges Furtado da Silva, Luiz Munhoz Prosel Júnior e Hideraldo Luiz Caron.
O Sr. Maurício Hasenclever Borges também opôs embargos declaratórios ao Acórdão 992/2022-TCU-Plenário, carreando as seguintes alegações em seu recurso (peça 420) :
0. o TCU não teria se posicionado a respeito da prescrição intercorrente quinquenal que envolve a matéria;
0. muito embora seja uma legislação recente, o TCU se manteve em silêncio a respeito das alterações promovidas pela Lei 14.230/2021 na Lei de Improbidade Administrativa; e
0. o embargante é pessoa idosa, estando próxima de completar 80 anos, e recebe aposentadoria paga pelo INSS, com os seus vencimentos de aposentado comprometidos com empréstimos consignados.
Com base em suas alegações, o embargante solicitou o sobrestamento do processo de cobrança executiva, bem como a reforma da decisão proferida, a fim de que os efeitos dos artigos da legislação ab-rogada e a cobrança derivada da condenação do TCU sejam cessados.
II
Feita a devida exposição dos fatos, preliminarmente, os presentes embargos de declaração devem ser conhecidos, tendo em vista o preenchimento dos requisitos necessários aplicáveis. 
No mérito, não verifico a ocorrência dos vícios apontados pelo embargante.
Com relação à suposta omissão do TCU acerca da apreciação da prestação intercorrente, remeto o embargante à leitura dos parágrafos 32 a 42 da decisão recorrida.
Em apertada síntese, o voto condutor da decisão embargada seguiu a linha até então adotada pelo TCU, no sentido de imprescritibilidade do débito e de aplicação das regras de prescrição da pretensão punitiva a partir do parâmetro decenal do Código Civil, nos termos do que restou decidido no incidente de uniformização de jurisprudência apreciado pelo Acórdão 1441/2016-TCU-Plenário. No entanto, o aludido voto também deixou consignado que não houve a prescrição quinquenal prevista no art. 1º da Lei 9.873/1999 nem a prescrição intercorrente de três anos disposta no art. 1º, §1º, da Lei 9.873/1999.
Também não há de se falar em omissão no que se refere às alterações promovidas pela Lei 14.230/2021 na Lei de Improbidade Administrativa. Primeiramente, trata-se de alegação que nem sequer foi aventada pelo embargante no seu recurso de reconsideração (peça 268) , cujo provimento foi negado pelo Acórdão 992/2022-TCU-Plenário. 
Além disso, a Lei de Improbidade Administrativa não se aplica aos processos de controle externo. Nesse sentido, reiterada jurisprudência do TCU aponta que o julgamento pela irregularidade das contas do responsável com condenação para que ele promova o ressarcimento de dano ao Erário independe de ter havido ou não prática de ato de improbidade administrativa ou obtenção de vantagem pessoal em decorrência da gestão de recursos públicos, uma vez que a jurisdição do TCU é exercida de forma independente e autônoma à persecução eventualmente realizada pelo Ministério Público, com base na Lei 8.429/1992  (Lei de Improbidade Administrativa) .
A alegada situação econômica do embargante é também argumento inédito, não apresentado por ocasião do seu recurso de reconsideração. Vários julgados desta Corte de Contas consideram incabível o manejo de embargos de declaração para apresentação de argumentos não utilizados em fase anterior do processo ou para a discussão de questões de mérito já devidamente apreciadas pelo acórdão embargado.
Outrossim, a alegação de hipossuficiência financeira não impede a imputação de débito ou a aplicação de multa a responsável, sendo, contudo, possível o parcelamento das dívidas em razão de situação econômica desfavorável do devedor. 
Portanto, rejeito os embargos de declaração opostos pelo Sr. Maurício Hasenclever Borges, mantendo inalterado Acórdão 992/2022-TCU-Plenário.
Ante o exposto, proponho que seja prolatado o acórdão que ora submeto a este Colegiado.
TCU, Sala das Sessões, em 27 de julho de 2022.
BENJAMIN ZYMLER 
Relator